行　政　法　院　判　決　　　　　　　　　　　　　　八十八年度判字第七三三號
　　原　　　告　甲○○
　　被　　　告　臺南市稅捐稽徵處
右當事人間因土地增值稅事件，原告不服財政部中華民國八十七年六月十一日台財訴
第000000000號再訴願決定，提起行政訴訟，本院判決如左︰
　　主  文
原告之訴駁回。
　　事  實
緣原告分別於民國八十五年九月二十二日及八十五年八月二十六日出售其所有坐落台
南市安南區○○○段一四一之三四（持分二分之一）及同段一四一之三五（持分全部
）地號土地，並向被告申請核課土地增值稅（一四一之三四地號土地原告以一般買賣
申報現值，未申請免徵土地增值稅；一四一之三五地號土地則申請免徵土地增值稅）
，案經被告初查，以系爭土地經台南市政府依六十二年航測圖界定為農業用地，惟其
中一四一之三四地號土地於七十二年十月六日都市計畫變更為保存區，再於八十五年
六月十五日變更為部分保存區○○○道路用地；另一四一之三五地號土地，該地原使
用分區亦為農業用地，於七十二年經台南市政府變更為遊樂區，再於八十五年六月十
五日變更為部分遊樂區○○○○道路用地，其中除遊樂區部分因細部計畫尚未擬定，
應予免徵土地增值稅外，其餘部分仍應核課土地增值稅，乃據以核定系爭一四一之三
四地號土地之土地增值稅為新台幣（下同）一八九、四一八元，一四一之三五地號土
地之土地增值稅為四、四九三、九六九元。原告不服，申請復查，未獲變更，循序提
起行政訴訟。茲摘兩造訴辯意旨如次：
原告起訴及補充理由略謂︰一、原告所有本市安南區○○○段一四一－三四號土地，
面積三二八平方公尺持分二分之一，同段一四一－三五號土地面積三七○二平方公尺
持分全部，該兩筆土地其使用分區為農漁用地，其中一四一－三四號土地於八十五年
六月十五日經該府都市計畫變更為部分保存區○○○道路用地，而一四一－三五號土
地則變更為部分遊樂區○○○道路用地。原告分別於八十五年九月二十二日、同年八
月二十六日訂約出售，嗣於同年月二十三日、二十六日向被告所屬安南分處申報土地
移轉現值，並檢附相關文件申請免徵土地增值稅。一四一－三四號土地被告予以核計
土地增值稅一八九、四一八元，一四一－三五號土地則按市政府工務局估算面積，道
路用地部分為五十五核課土地增值稅四、四九三、九六九元。二、稅捐稽徵法第一
條之一：財政部依本法或稅法所發布之解釋函令，對於據以申請之案件發生效力。但
有利於納稅義務人者，對於尚未核課確定之案件適用之。土地稅法第三十九條第二項
：「依都市計畫法指定之公共設施保留地尚未被徵收前之移轉，準用被徵收之土地，
免繳其土地增值稅規定。」財政部八十三年十一月二十九日台財稅第八三○六二五六
八二號函釋：「農業用地經都市計畫變更為新市鎮特定區、住宅區或其他使用分區，
在細部計畫尚未完成前，如經都市計畫主管機關認定，仍應依原來之土地使用分區別
（或用地別）管制而為農業用地，其於移轉或繼承時，仍有土地稅法第三十九條之
第一項及農業發展條例第三十一條規定之適用」。三、關於青草崙段一四一－三四號
土地部分：本案土地經台南市政府於八十五年六月十五日變更為部分保存區○○○道
路用地，該地既經台南市政府於八十五年九月十日以南工局都字第三一四七一號函示
：「依規定應依變更後計畫用途使用」，其為保存區部分，縱不符財政部八十三年十
一月二十九日台財稅第八三○六二五六八二號函示規定，其為道路用地部分應可依土
地稅法第三十九條第二項：「依都市計畫法指定之公共設施保留地尚未被徵收前之移
轉，準用被徵收之土地，免徵其土地增值稅」之規定辦理。四、關於青草崙段一四一
－三五號土地部分：該地經台南市政府八十五年六月十五日變更為道路用地部分，雖
經台南市政府八十五年九月十日南工局都字第三一七八九號函示：「依規定尚未能准
許依變更後計畫用途使用」，並報經財政部八十六年三月十九日台財稅第八六一八八
八八八六號函示本案土地尚無行政院八十三年十一月二十八日台財字第四四五三三
號函示，免徵土地增值稅規定之適用。惟查本案土地經台南市政府工務局八十七年八
月十四日南工局都字第二七三四五號函示略以：「青草崙段一四一－三五號土地內，
部分土地經查對都市計畫圖其土地使用分區○○道路用地。依主要計畫說明書內事業
及財務計畫規定由政府依法以徵收方式取得」，由前揭函示可證本案土地應可依土地
稅法第三十九條第二項規定免徵土地增值稅。五、原告所有青草崙段一四一－三四及
一四一－三五號土地雖移轉在先，土地稅法第三十九條第二項修正在後，惟本案尚繫
屬行政救濟中係為尚未核課確定之案件，依稅捐稽徵法第一條之一：「財政部依本法
或稅法所發布之解釋函令，對於據以申請之案件發生效力。但有利於納稅義務人者，
對於尚未核課確定之案件適用之。」之規定應可適用土地稅法第三十九條第二項規定
免徵土地增值稅，況且前揭道路用地亦經台南市政府工務局證明將來由政府依法以徵
收方式取得。六、綜上所陳，本案原處分及訴願、再訴願決定均未查明事實，顯有違
誤。為此，均請判決撤銷等語。
被告答辯意旨及補充理由略謂︰一、台南市安南區○○○段一四一之三四（持分二分
之一）地號土地部分：本件原告於八十五年九月二十二日出售其所有坐落台南市安南
區○○○段一四一之三四地號，持分二分之一土地，並以一般土地買賣申報現值，被
告初查乃據以核定上開土地之土地增值稅為一八九、四一八元。嗣原告主張上開土地
之移轉符合財政部八十三年十一月二十九日台財稅第八三○六二五六八二號函釋免徵
土地增值稅之意旨，系爭土地經劃為道路用地，已感委屈，移轉時尚需繳納土地增值
稅，實感不服．．．云云，申請復查，被告復查決定以，系爭土地原使用分區為農漁
用地，經台南市政府依六十二年航測圖界定為農漁用地中之農業用地，嗣於七十二年
十月六日都市計畫變更為保存區，再於八十五年六月十五日變更為部分保存區○○○
道路用地。該地於八十五年九月十日亦經台南市政府以南工局都字第三一四七一號函
示：「依規定應依變更計畫用途使用」，核與財政部八十三年十一月二十九日台財稅
第八三○六二五六八二號函示未合，原處分乃據以核課土地增值稅一八九、四一八元
，且被告於原告申請復查後，再次就系爭土地可否適用行政院八十三年十一月二十八
日台財字第四四五三二號函示免徵土地增值稅，向台南市政府查詢，嗣經該府八十五
年十一月二十七日南工局都字第四二三五二號函查復略以：「於主要計畫發佈實施後
，無須另訂細部計畫，即可按該主要計畫所規劃之區分別及用地別使用」，亦即並無
前述行政院函示之適用為由，駁回其復查之申請。原告不服，仍執前詞，提起訴願，
台灣省政府訴願決定除持與被告相同論見外，並以系爭土地於出售前變更為保存區○
道路用地，並經台南市政府查明：應依變更後計畫用途使用，不符免徵土地增值稅等
由，駁回其訴願，原告猶不甘服，再執前詞提起再訴願，亦經財政部再訴願決定，認
其主張顯無理由而予駁回。原告本次訴訟關於此部分之主張，復執前詞爭執，自難謂
有理由，且系爭土地之道路用地部分，依財政部八十七年二月十二日台財稅第八七一
九二九○五一號函釋意旨，係為「公共設施用地」，而非屬「公共設施保留地」，核
無免徵土地增值稅之適用，原告訴訟主張顯無理由。二、台南市安南區○○○段一四
一之三五地號土地部分：本件原告於八十五年八月二十六日出售其所有坐落台南市安
南區○○○段一四一之三五地號土地，並申請依土地稅法第三十九條之二規定，免徵
土地增值稅。案經被告初查以系爭土地於八十五年六月十五日變更為部分遊樂區○○
○○道路用地，屬於道路用地部分未符土地稅法第三十九條之二規定，乃據以核定系
爭土地之土地增值稅為四、四九三、九六九元。原告不服，主張上開土地之移轉符合
財政部八十三年十一月二十九日台財稅第八三○六二五六八二號函釋免徵土地增值稅
之意旨，系爭土地經畫分道路用地，已感委屈，移轉時尚無繳納土地增值稅，實感不
服．．．云云，申請復查，被告復查決定以，系爭土地原使用分區為農漁用地之農業
用地，嗣於七十二年十月六日都市計畫變更為遊樂區，再於八十五年六月十五日變更
為部分遊樂區○○○道路用地，並經台南市政府估算遊樂區部分占宗地面積百分之四
十五，道路用地部分佔宗地面積百分之五十五。該地「屬於遊樂區部分」因迄今尚未
定細部計畫，依台南市政府八十五年九月十日南工局都字第三一七八九號函示：「依
規定尚未能准許依變更後計畫用途使用」，且該地現況仍作農業使用，核有前述行政
院函示免徵土地增值稅之適用，被告乃據以准予免徵土地增值稅。至於「屬於道路用
地部分」則依財政部七十七年十一月五日台財稅第七七○三二三○四五號函示「土地
分區不同未分割前可先行估算依法徵免土地增值稅」，就其占宗地面積百分之五十五
部分，予以課徵土地增值稅四、四九三、九六九元。原告不服，主張應有財政部八十
三年十一月二十九日台財稅第八三○六二五六八二號函示之適用，惟被告經就本案有
無上述部函免徵土地增值稅之適用，專案請示，經奉財政部八十六年三月十九日台財
稅第000000000號函示，本案尚無行政院八十三年十一月二十八日台財字
第四四五三三號函免徵土地增值稅之適用為由，駁回其復查之申請。原告不服，仍執
前詞，提起訴願，台灣省政府訴願決定亦持與被告相同之論見駁回其訴願，原告猶不
甘服，再執前詞提起再訴願，亦經財政部再訴願決定，認其主張顯無理由而予駁回。
原告本次訴訟關於此部分之主張，復執前詞爭執，自難謂有理由，且系爭土地之道路
用地部分，依首揭財政部八十七年二月十二日台財稅第八七一九二九○五一號函釋意
旨，係屬「公共設施用地」，而非為「公共設施保留地」，核無免徵土地增值稅之適
用。三、原告主張依稅捐稽徵法第一條之一規定「財政部依本法或稅法所發布之解釋
函令，對於據以申請之案件發生效力。但有利於納稅義務人者，對於尚未核課確定之
案件適用之。」應適用八十六年五月二十一日修正公布之土地稅法第三十九條第二項
規定「依都市計畫法指定之公共設施保留地尚未被徵收前之移轉，準用前項規定，免
徵土地增值稅」之規定，免徵土地增值稅。惟查原告所有之系爭土地因買賣已分別於
八十五年九月二十二日及八月二十六日，向被告所屬安南分處申報土地移轉現值，為
被告核課土地增值稅在案，即本案之行為時為八十五年九月二十二日及同年八月二十
六日，而土地稅法第三十九係於八十六年五月二十一日始修正公布，亦即本案係發生
在該法修正公布之前，依中央法規標準法第十三條規定「法規明定自公布或發布日施
行者，自公布或發布之日起算至第三日起發生效力。」則該法應自八十六年五月二十
三日始發生效力，又行政院六十一年六月二十六日台財第六二八二號令、財政部六十
一年八月二日台財稅第三六五一○號令「行政主管機關就行政法規所為之解釋，應以
法條固有之效力為其範圍，自法律生效之日有其適用。」準此，本案既發生在土地稅
法第三十九條修正之前，自無該法條修正規定之適用，是被告之主張自難謂有理由，
請判決駁回等語。
    理  由
按「農業用地在依法作農業使用時，移轉與自行耕作之農民繼續耕作者，免徵土地增
值稅。」為土地稅法第三十九條之二第一項所明定。又「農業用地經都市計畫變更為
新市鎮特定區、住宅區或其他使用分區，在細部計畫尚未完成前，如經都市計畫主管
機關認定，仍應依原來之土地使用分區別（或用地別）管制而視為農業用地，其移轉
或繼承時，仍有土地稅法第三十九條之二第一項及農業發展條例第三十一條規定之適
用。」亦經行政院八十三年十一月二十八日台財字第四四五三三號及財政部八十三年
十一月二十九日台財稅第八三○六二五六八二號函釋在案。查，本件原告分別於八十
五年九月二十二日及八十五年八月二十六日出售其所有坐落台南市安南區○○○段一
四一之三四（持分二分之一）及同段一四一之三五（持分全部）地號土地，並向被告
申請核課土地增值稅（一四一之三四地號土地原告以一般買賣申報現值，未申請免徵
土地增值稅；一四一之三五地號土地則申請免徵土地增值稅），案經被告初查，以系
爭土地經台南市政府依六十二年航測圖界定為農業用地，惟其中一四一之三四地號土
地於七十二年十月六日都市計畫變更為保存區，再於八十五年六月十五日變更為部分
保存區○○○道路用地；另一四一之三五地號土地，該地原使用分區亦為農業用地，
於七十二年經台南市政府變更為遊樂區，再於八十五年六月十五日變更為部分遊樂區
○○○○道路用地，其中除遊樂區部分因細部計畫尚未擬定，應予免徵土地增值稅外
，其餘部分仍應核課土地增值稅，乃據以核定系爭一四一之三四地號土地之土地增值
稅為一八九、四一八元，一四一之三五地號土地之土地增值稅為四、四九三、九六九
元。原告不服，申請復查，未獲變更，循序提起行政訴訟，主張：原告所有青草崙段
一四一－三四及一四一－三五號土地雖係於八十五年八、九月間出售移轉他人，惟土
地稅法第三十九條第二項於八十六年五月二十一日修正公布，本件課徵土地增值稅事
件，尚在行政救濟中，為尚未核課確定之案件，依稅捐稽徵法第一條之一：「財政部
依本法或稅法所發布之解釋函令，對於據以申請之案件發生效力。但有利於納稅義務
人者，對於尚未核課確定之案件適用之。」之規定應可適用修正後之土地稅法第三十
九條第二項規定，免徵土地增值稅；況且前揭道路用地，亦經台南市政府工務局證明
將來由政府依法以徵收方式取得云云。經查，原告所有之系爭土地，因買賣已分別於
八十五年九月二十二日及八月二十六日，向被告所屬安南分處申報土地移轉現值，為
被告核課土地增值稅在案，即本件之行為時八十五年九月二十二日及同年八月二十六
日，而土地稅法第三十九條第二項係於八十六年五月二十一日始修正公布。依中央法
規標準法第十三條規定「法規明定自公布或發布日施行者，自公布或發布之日起算至
第三日起發生效力。」則該法應自八十六年五月二十三日始發生效力，依實體從舊，
程序從新之原則，本件行為時即在上開土地法第三十九條第二項修正之前，自無該法
條修正規定之適用。又稅捐稽徵法第一條之一雖規定：「財政部依本法或稅法所發布
之解釋函令，對於據以申請之案件發生效力。但有利於納稅義務人者，對於尚未核課
確定之案件適用之。」惟此法條規定之從納稅義務人有利原則，僅限財政部依稅捐稽
徵法或稅法所發布之解釋函令，不及於立法院制定之法律；從而，本件自無從依該條
之規定，適用上開八十六年五月二十一日修正公布之土地稅法第三十九條第二項規定
，合先明。本件台南市安南區○○○段一四一之三四地號，持分二分之一土地部分
，原使用分區為農漁用地，經台南市政府依六十二年航測圖界定為農漁用地中之農業
用地，嗣於七十二年十月六日都市計畫變更為保存區，再於八十五年六月十五日變更
為部分保存區○○○道路用地。該地於八十五年九月十日亦經台南市政府以南工局都
字第三一四七一號函示：「依規定應依變更計畫用途使用」，則本件核與前揭財政部
八十三年十一月二十九日台財稅第八三○六二五六八二號函示未合；且依台南市政府
八十五年十一月二十七日南工局都字第四二三五二號函釋意旨：「於主要計畫發布實
施後，無須另訂細部計畫，即可按該主要計畫所規劃之區分別及用地別使用」，亦即
並無前述行政院函示之適用，即該系爭土地於出售前變更為保存區○道路用地，並經
台南市政府查明：應依變更後計畫用途使用，不符免徵土地增值稅之要件。又同地段
一四一之三五地號土地部分，其原使用分區別為農漁用地之農業用地，嗣於七十二年
十月六日都市計畫變更為遊樂區，再於八十五年六月十五日變更為部分遊樂區○○○
道路用地，並經台南市政府估算遊樂區部分占宗地面積百分之四十五，道路用地部分
占宗地面積百分之五十五。該地「屬於遊樂區部分」因迄今尚未擬定細部計畫，依台
南市政府八十五年九月十日南工局都字第三一七八九號函示：「依規定尚未能准許依
變更後計畫用途使用」，且該地現況仍作農業使用，核有前述行政院函示免徵土地增
值稅之適用，被告乃據以准予免徵土地增值稅。至於「屬於道路用地部分」則依財政
部七十七年十一月五日台財稅第七七○三二三○四五號函示「土地分區不同未分割前
可先行估算依法徵免土地增值稅」，就其占宗地面積百分之五十五部分，依財政部八
十六年三月十九日台財稅第000000000號專案函示，本件尚無行政院八十三
年十一月二十八日台財字第四四五三三號函免徵土地增值稅之適用，自應依法核課
土地增值稅。又本件上開系爭道路計畫用地，日後是否由需用地機關向買受人徵收供
道路使用，並不影響本件土地增值稅之核定。原告主張，核無足採。綜上所述，本件
原處分，核無違誤，一再訴願決定遞予維持，亦無不合，原告猶執前詞，聲明撤銷，
為無理由，應予駁回。
據上論結，本件原告之訴為無理由，爰依行政訴訟法第二十六條後段，判決如主文。
中    華    民    國     八十八      年      三      月     二十六      日
                    行 政 法 院 第 五 庭
                                審 判 長 評  事      廖  政  雄
                                         評  事      趙  永  康
                                         評  事      沈  水  元
                                         評  事      林  清  祥
                                         評  事      劉  鑫  楨
右  正  本  證  明  與  原  本  無  異
                                         法院書記官  張  惠  美
中    華    民    國     八十八      年      三      月     二十六      日
